【裁判字號】    99,訴,10
【裁判日期】    990706
【裁判案由】    請求撤銷贈與行為等
【裁判全文】
臺灣臺南地方法院民事判決                99年度訴字第10號
原      告  甲○○
被      告  丁○○
被      告  丙○○
訴訟代理人  蔡鴻杰律師
上列當事人間請求撤銷贈與行為等事件，經本院於民國99年6月
22日言詞辯論終結，判決如下：
    主  文
被告丁○○、丙○○間就如附表所示之不動產，於民國九十七年
十二月十五日所為贈與之債權行為，及於民國九十八年一月七日
所為所有權移轉之物權行為，均應予撤銷。
被告丙○○應將前項如附表所示之不動產，經台南縣麻豆地政事
務所於民國九十八年一月七日以贈與為原因所為之所有權移轉登
記，予以塗銷。
訴訟費用新臺幣貳萬玖仟玖佰零捌元由被告等負擔。
    事  實  及  理  由
壹、程序方面：
一、按訴狀送達後，原告不得將原訴變更或追加他訴，但請求之
    基礎事實同一者，或不甚礙被告之防禦及訴訟之終結者，不
    在此限，民事訴訟法第255條第1項第2、7款分別定有明文。
    又民事訴訟法第 255第1項第2款所謂請求之基礎事實同一，
    係指變更或追加之訴與原訴之原因事實有其共同性，先後所
    為請求之主張在社會生活上可認為有共通性或關連性，而就
    原請求之訴訟及證據資料於相當程度範圍內具有同一性或一
    體性，在審理時得加以利用，俾先後兩請求可在同一程序得
    加以解決，以避免重複審理，庶能統一解決紛爭，用符訴訟
    經濟者即屬之（最高法院96年台上字第 471號判決意旨參照
    ）。本件原告於訴狀送達後，嗣於民國（下同）99年 3月12
    日具狀追加先位聲明(一)被告丁○○、丙○○間就如附表所示
    之不動產，於民國97年12月15日所為之贈與行為及於民國98
    年1月7日所為所有權移轉之物權行為，均不存在。(二)被告丙○○就附表所示之不動產，經台南縣麻豆地政事務所於民國
    98年1月7日以贈與為原因所為之所有權移轉登記應予以塗銷
    。(三)訴訟費用由被告丁○○及丙○○連帶負擔；雖被告不同
    意，惟依原告請求之主張及目的非無關連性，且其追加之訴
    亦得援用原訴之訴訟資料及證據，一併請求法院審理，則原
    告提起之原訴及追加之訴之基礎事實確有其關連性、同一性
    ，而證據資料之利用上亦有一體性，依訴訟經濟之原則，自
    宜利用同一訴訟程序審理之，藉以一次解決本件之紛爭。從
    而，原告所為訴之追加，揆諸前揭規定，並無不合，自應准
    許，
二、次按原告於判決確定前，得撤回訴之全部或一部。但被告已
    為本案之言詞辯論者，應得其同意；訴之撤回應以書狀為之
    。但於期日，得以言詞向法院或受命法官為之，以言詞所為
    訴之撤回，應記載於筆錄，民事訴訟法第262條第 1項、第2
    項、第 3項前段分別定有明文。本件原告嗣固追加先位之訴
    ，然原告又於99年 6月22日言詞辯論期日以言詞撤回先位之
    訴，經載明於本院99年 6月22日言詞辯論筆錄；揆諸前揭規
    定，原告撤回此部分起訴，於法尚無不合，應予准許。
三、被告丁○○經合法通知，無正當理由，未於最後言詞辯論期
    日到場，核無民事訴訟法第 386條所列各款情形，爰依原告
    之聲請，由其一造辯論而為判決。
貳、實體方面：
一、本件原告起訴主張：
  (一)被告丁○○積欠原告新臺幣（下同）2,920,000元：
  1.緣被告丁○○為投責種植菇類之需，自民國96（下同）年 6
    月26日陸續向原告借款，而自96年6月26日起至97年5月20日
    止，原告分別交付11,350,200元至相對人之存款帳戶內（原
    證 1），於前揭期間，被告丁○○或借或還，亦即被告丁○○已不定期清償8,430,200元，是以截至97年5月20日止，被
    告丁○○尚欠原告2,920,000元，合先敘明。
  2.按被告丁○○屆期未能清償借款，因此被告丁○○即與原告
    協商還款事宜，並於97年8月24日開立本票15紙（原證2），
    ，到期日分別自98年l月31日至99年2月28日止，面額20萬元
    14張、面額12萬元l張，共計2,920,000元以作為擔保清償之
    用。復雙方協議自98年 1月31日起，於每月月底清償20萬元
    ，若 1期未能清償，則被告丁○○喪失期限利益，被告丁○○自當日起應一次全數清償剩餘欠款。然原告於第 1張本票
    到期日後向相對人提示，被告丁○○卻表示除無力付款當期
    欠款外，亦無法負擔剩餘債務。是以，原告當有權向被告陳
    告丁○○請求全數清償2,920,000元， 及自98年2月1日起至
    清償日止，按法定利率百分之 6計算之利息。原告已就前揭
    債權請求向臺灣南投地方法院聲請核發支付命令在案。
  (二)被告丁○○及被告丙○○間就附表所示之不動產於97年12月
    15日所為之贈與行為及98年1月7日所為之所有權移轉行為應
    予撤銷。
  1.按民法第244條第1項、第244條第4項前段分別規定「債務人
    所為之無償行為，有害及債權者，債權人得聲請法院撤銷之
    」、「債權人依第1項或第2項之規定聲請法院撤銷時，得並
    聲請命受益人或轉得人回復原狀」，亦即撤銷贈與訴訟之成
    立要件有三：1.為債務人所為之法律行為；2.其法律行為有
    害於債權人；3.其法律行為係以財產權為目的。而所謂債務
    人所為之行為有害於債權人之債權，係指債務人減少其積極
    財產（如讓與所有權、設定其他物權等是），或增加消極財
    產（如承擔債務），因而足以減少其一般財產，削弱共同擔
    保，使債權受有損害而不能完全受清償而言（最高法院94年
    度台上字第567號判決參照）。
  2.按債務人所有之財產除對於特定債權設有擔保物權外，應為
    一切債務之總擔保，撤銷權之行使，旨在保全債務人之責任
    財產，以確保債權人之債權，是因債務人之行為，致債權人
    之債權不能獲得滿足，即得行使。承前，於被告丁○○脫免
    如附件所示之財產前，被告丁○○已積欠原告 2,920,000元
    。
    (1)查，被告丁○○一面與原告協商還款事宜時，一方面卻為
    避免其名下所有之財產遭原告追償，即於97年12月15日與被
    告丙○○即受贈人成立「土地贈與所有權移轉契約書」（原
    證3），將原所有之台南縣麻豆鎮○○段103地號、1035-l地
    號、1035-2地號及1035-3地號等四筆土地部分贈與被告丙○○（詳如附件），並於98年1月6日就系爭土地向台南麻豆地
    政事務所聲請辦理所有權移轉登記（原證4），且於98年1月
    7日辦妥登記（原證5）
    (2)次查，依最高法院51年台上字第 302號判例謂「債務人所
    有之財產，除對於特定債權設有擔保物權外，應為一切債務
    之總擔保，倘債務人財產已不足清償一切債務，而竟將財產
    贈與他人，且非用以清償具有優先受償債權之債務一對於普
    通債權人，即難謂無詐害行為，至於債務人是否明知該無償
    行為有害及債權則不論」，準此而言，被告丁○○明知其已
    無力清償原告債務，卻將附表所示之不動產應有部分二分之
    一贈與被告丙○○，即難謂無有害於原告之債權。
    (3)末查，原告於98年 2月16日查調系爭土地時，方知原屬被
    告丁○○所有之土地，其二分之一已贈與移轉登記予被告丙○○，是以，原告提起撤J銷贈與訴尚無逾民法第245條所指
    之一年除斥期間，併予說明。
  (三)承前，二被告丁○○及被告丙○○間就系爭土地贈與行為應
    與撤銷。且依民法第244條第4項前段規定，被告丙○○就系
    爭土地以贈與為原因之所有權移轉登記應予塗銷，並回復登
    記為被告丁○○所有。
  (四)綜上，原告依民法第 244條規定，請求撤銷被告間就系爭土
    地所為之贈與行為及所有權移轉行為，並請求被告丙○○將
    系爭土地所有權移轉登記予以塗銷。
  (五)並聲明：請求判決如主文第1、2項所示。
二、被告方面：
  甲、被告丙○○抗辯：
  (一)按債權人行使民法第244條第2項所規定之撤銷訴權，以債務
    人於行為時，明知有損害於債權人之權利，且事實上將發生
    有害於債權人之結果為要件。系爭不動產原係被告父親陳萬
    得之遺產，92年 3月18日遺產分割登記時，依遺產分割協議
    契約書所約束，系爭不動產係由被告丙○○、另一被告丁○○，及訴外人乙○○各持分三分之一。惟92年間丁○○向被
    告及乙○○表心因財務發生困難，欲持上開不動產向銀行抵
    押借款，需有共同持有人之印鑑證明，而向被告及乙○○取
    得印鑑證明及印鑑章等證件。詎丁○○竟持被告及乙○○之
    證件私自辦理不動產過戶登記，將系爭土地全部過戶於自己
    名下，經被告及乙○○向丁○○追討後，丁○○方向被告及
    乙○○表示，自己願意歸還系爭不動產，戶至願意將自己所
    有之三分之一部分，一併低價出售與二人，只要二人再給付
    伊70萬元，被告遂依約於97年 8月11日，匯款35萬元與丁○○，丁○○乃以贈與方式，將系爭不動產二分之一過戶歸還
    與被告。
  (二)是，本件不動產之過戶雖以贈與過戶方式，然實際並非真正
    無償贈與，且被告所持有之系爭土地中，其中六分之二部分
    乃原為被告所有，而遭丁○○侵占歸還之部分；另外六分之
    一部分為被告以35萬元之代價亡向丁○○購得，均非無償取
    得。而被告在購買系爭不動產之際，並非明知有生損害於原
    告而為之，況且原告於系爭土地上對於丁○○名下之二分之
    一部分，業於98年12月17日設定債權金額 5百萬元之抵押權
    。換言之，原告於98年12月17日，已評估丁○○所有之二分
    之一部分，市價應有其所借貸金額之價值，然後將系爭不動
    產屬丁○○部分設定質押，再行貸與丁○○金錢，並無受有
    損害。
  (三)末查，原告對於已設定抵押部分，尚未主張其抵押權拍賣，
    豈可先預知所賣得價金將不足清償？綜言之，被告取得系爭
    不動產並非無償受贈，且被告更無明知有損害原告權益而為
    之，且尚未發生損害原告權益之事實。是故，原告之請求顯
    為無據等語。
  (四)並聲明：1.駁回原告之訴。2.如受不利判決，准被告供擔保
    後免為假執行。
  乙、被告丁○○抗辯：
  (一)在民國97年7月或8月被告與被告丙○○及訴外人乙○○在高
    雄討論被告債務事宜，被告向被告丙○○借款35萬元，並簽
    署印鑑證明申請書，連同之前已交付予被告丙○○之系爭土
    地所有權狀及90年 9月24日登記之印鑑章之印鑑，丙○○已
    取得移轉系爭土地之所有文件與印章，被告的本意是讓被告
    丙○○安心，讓其得放心將35萬元借貸給被告。然而在97年
    11月多，原告有意幫助我度過種植香菇之債務難關，因此我
    在11月多向被告丙○○說明請其歸還印鑑與系爭土地所有權
    狀，然被告丙○○卻不願意還給被告。因此被告在97年11月
    27日向戶政事務所辦理印鑑變更，且在97年12月左右向地政
    事務所申請系爭土地所有權狀補發，但地政事務所在被告申
    請補發事宜後，依程序會向被告在麻豆鎮戶籍所在地（被告
    當時的戶籍地在麻豆鎮老家）發函，因被告丙○○每隔兩個
    禮拜都會回麻豆老家，其發現被告向地政事務所申請補發所
    有權狀情事，因此向地政事務所提出異議，表明所有權狀並
    未遺失而是在被告丙○○他那裡，因此被告丙○○都很清楚
    ，被告在97年11月多已不願意將系爭土地所有權狀置放其處
    。
  (二)就像前面所說的，被告本來就不願意將系爭土地過戶給被告
    丙○○，因此被告丙○○在97年12月15日所為之贈與契約與
    98年1月7日的所有權移轉行為，被告都沒有同意，被告是事
    後才知道這些事情。被告丙○○所做的移轉行為應該都是不
    存在的。
  (三)至於被告丙○○在狀紙提到他幫被告還 3百多萬元這件事，
    根本和事實不符合。被告父親 700多萬貸款還清這件事，是
    把土地賣掉後還清的，錢不完全是被告丙○○出的，只是因
    為賣土地都是被告丙○○主導，因此買方當然都把錢匯給被
    告丙○○，再從丙○○帳戶內撥款還給麻豆鎮農會。至於被
    告本身向麻豆鎮貸款 100萬這件事，其實是我二嫂即乙○○
    之配偶還的，也是統一由被告丙○○帳戶內撥款還清的。因
    此說被告還欠被告丙○○3百多萬，是與事實不符等語。
三、兩造不爭執之事項：
  (一)對於原證 3文書「土地贈與所有權移轉契約書」真正不爭執
    。
  (二)對於原證 4文書（即被告丁○○將原所有之台南縣麻豆鎮○○段 103地號、1035-l地號、1035-2地號及1035-3地號等四
    筆土地部分贈與被告丙○○，並於98年1月6日就系爭土地向
    台南麻豆地政事務所聲請辦理所有權移轉登記）真正不爭執
    。
  (三)對於原證5文書（即被告丁○○、丙○○於98年1月7日辦妥
    登記）真正不爭執。
  (四)對於原證 6即全國財產稅總歸戶財產查詢清單文書真正不爭
    執。
  (五)對於原證 7麻豆鎮○○段1034地號土地謄本文書真正不爭執
    。
四、經查：
  (一)原告主張之上開事實，業據其提出彰化銀行埔里分行存款帳
    號資料及交易明細查詢表、被告丁○○、丙○○簽發之本票
    影本共15紙、債權金額計算書、被告丁○○、丙○○間土地
    贈與所有權移轉契約書1紙、土地登記謄本4紙等件為證，核
    與原告上揭所述相符，且被告丁○○並不否認已積欠原告2,
    920,000元，其對此無償贈與系爭不動產之行為有害原告債
    權一情亦不爭執，此外，被告丁○○並否認被告丙○○所稱
    丁○○積欠丙○○ 3百多萬元等情，益徵被告丙○○之辯辭
    顯與事實不符，本院綜合上開證據調查結果，自堪信原告之
    主張為真實。
  (二)至被告丙○○雖辯稱系爭不動產原係被告父親陳萬得之遺產
    ，92年 3月18日遺產分割登記時，依遺產分割協議契約書所
    約束，系爭不動產係由被告丙○○、另一被告丁○○，及訴
    外人乙○○各持分三分之一。惟92年間丁○○向被告及乙○○表心因財務發生困難，欲持上開不動產向銀行抵押借款，
    需有共同持有人之印鑑證明，而向被告丙○○及訴外人乙○○取得印鑑證明及印鑑章等證件。詎丁○○竟持被告及乙○○之證件私自辦理不動產過戶登記，將系爭土地全部過戶於
    自己名下，經被告及乙○○向丁○○追討後，丁○○方向被
    告及乙○○表示，自己願意歸還系爭不動產，甚至願意將自
    己所有之三分之一部分，一併低價出售與二人，只要二人再
    給付伊70萬元，被告遂依約於97年 8月11日，匯款35萬元與
    丁○○，丁○○乃以贈與方式，將系爭不動產二分之一過戶
    歸還與被告。是，本件不動產之過戶雖以贈與過戶方式，然
    實際並非真正無償贈與，且被告所持有之系爭土地中，其中
    6分之2部分乃原為被告所有，而遭丁○○侵占歸還之部分；
    另外6分之1部分為被告丙○○以35萬元之代價向丁○○購得
    ，均非無償取得云云；其空言主張卻未能提出具體證據證明
    之，兼以系爭土地總面積為712.25平方公尺，若依每平方公
    尺9,500元計算，總計達6,766,375元，以移轉系爭土地面積
    2分1計算，其公告現值係3,383,187.5元。依一般不動產買
    賣行情，其不動產買賣價金通常較土地公告現值為高，則被
    告丙○○主張其係有償給付35萬元方取得系爭土地所有權2
    分之1，其買賣價金與高告現值3,383,187.5元間，至少有高
    達 3百萬元價差，以此顯不相當之買賣價金給付，尚難謂係
    買賣行為；何況，被告丙○○雖辯稱被告丁○○積欠其 3百
    多萬元云云，然前開情節業經被告丁○○予以否認，益見被
    告丙○○之辯辭，自難採信為真。
五、按債務人所為之無償行為，有害及債權者，債權人得聲請法
    院撤銷之；並得於聲請法院撤銷時，得並聲請命受益人或轉
    得人回復原狀，民法第244條第1項、第 4項前段分別定有明
    文。次按民法第 244條之撤銷權，其客體乃包括債務人所為
    之債權行為及物權行為，債權人行使此項撤銷權，可同時訴
    請撤銷債務人所為之債權行為及物權行為。再按債權人之債
    權，因債務人之行為，致有履行不能或困難之情形者，即應
    認有損害於債權人之權利，故在特定債權，倘債務人所為之
    無償行為，有害及債權者，債權人即得行使民法第244條第1
    項之撤銷權，以保全其債權（最高法院69年度臺上字第1302
    號判決參照)。是謂債務人所有之財產，除對於特定債權人
    設有擔保物權外，應為一切債務之總擔保，倘債務人財產已
    不足清償一切債務，而竟將財產贈與他人，對於普通債權人
    ，即難謂無詐害行為，至於債務人是否明知該無償行為有害
    及債權則不論，其意甚明。查被告丁○○已自承現無資力償
    還積欠原告之上開債務，已如上述，顯見被告丁○○於98年
    1月7日將如附表所示之系爭不動產以贈與為原因移轉所有權
    登記予即被告丙○○時，除如附表所示之系爭不動產外，並
    無其他財產足資清償其所負之系爭債務 2,920,000元，則被
    告丁○○將附表所示之系爭不動產以贈與為登記原因移轉所
    有權予被告丙○○後，原告即無從對被告丁○○所有之系爭
    不動產求償，將致原告之系爭借款債權不能受償或增加行使
    之困難，自有害於原告之債權，至為明顯，揆諸前揭說明，
    原告自得依民法第244條第1項之規定，訴請撤銷被告丁○○
    、丙○○就如附表所示不動產所為贈與之債權行為及所有權
    移轉之物權行為，並基於同條第 4項前段之規定，請求受益
    人即被告丙○○以贈與為原因所為之所有權移轉登記予以塗
    銷，以為回復原狀，此洵屬正當。
五、綜上所述，原告依民法第244條第1項、第 4項前段之規定，
    請求撤銷被告丁○○、丙○○間就附表所示之不動產於97年
    12月15日所為贈與之債權行為及98年1月7日所為所有權移轉
    登記之物權行為，並請求被告丙○○應將附表所示不動產於
    98年1月7日以贈與為原因所為之所有權移轉登記予以塗銷，
    為有理由，應予准許。
六、末按法院為終局判決時，應依職權為訴訟費用之裁判；訴訟
    費用，由敗訴之當事人負擔，民事訴訟法第87條第 1項、第
    78條分別定有明文，參酌同法第91條第 1項規定法院未於訴
    訟費用之裁判確定其費用額者，第一審受訴法院於該裁判有
    執行力後，應依聲請以裁定確定之立法意旨，法院於終局判
    決時可一併確定其費用額為原則，僅未一併確定費用額時，
    始例外於判決有執行力後，依聲請確定之。查本件訴訟費用
    計有第一審裁判費29,908元，爰依職權確定上開訴訟費用額
    並命由敗訴之被告負擔。
七、又本件待證事實已臻明確，兩造其餘攻擊防禦方法及舉證，
    於判決結果已不生影響，爰不一一詳為論述，附此敘明。
八、據上論結，本件原告之訴為有理由，依民事訴訟法第385條
    第1項前段、第78條、第85條第1項前段、第87條第1項，判
    決如主文。
中    華    民    國    99    年    7     月    6     日
                  民事第二庭  法  官  何清池
以上正本係照原本作成。
如不服本判決，應於送達後20日內，向本院提出上訴狀並表明上
訴理由，如於本判決宣示後送達前提起上訴者，應於判決送達後
20日內補提上訴理由書（須附繕本）。如委任律師提起上訴者，
應一併繳納上訴裁判費。
中    華    民    國    99    年    7    月     6     日
                              書記官  謝明達
 附表：
┌─┬────────────────────┬─┬────┬────┐
│編│  土        地          坐        落    │地│面    積│權利範圍│
│  ├───┬────┬───┬───┬───┤  ├────┤        │
│號│縣  市│鄉鎮市區○  段  ○ ○段 │ 地號 │目│平方公尺│        │
├─┼───┼────┼───┼───┼───┼─┼────┼────┤
│1 │臺南縣│ 麻豆鎮 │ 油車 │      │1035  │建│110.62  │2分之1  │
├─┼───┼────┼───┼───┼───┼─┼────┼────┤
│2 │臺南縣│ 麻豆鎮 │ 油車 │      │1035-1│建│28.59   │2分之1  │
├─┼───┼────┼───┼───┼───┼─┼────┼────┤
│3 │臺南縣│ 麻豆鎮 │ 油車 │      │1035-2│建│130.96  │2分之1  │
├─┼───┼────┼───┼───┼───┼─┼────┼────┤
│4 │臺南縣│ 麻豆鎮 │ 油車 │      │1035-3│建│442.08  │2分之1  │
└─┴───┴────┴───┴───┴───┴─┴────┴────┘

司法院資訊處製作；財團法人民間司法改革基金會備份。
